【裁判字號】    90,訴,86
【裁判日期】    900604
【裁判案由】    偽造文書等
【裁判全文】
臺灣板橋地方法院刑事判決                              九十年度訴字第八六號
    公  訴  人  臺灣板橋地方法院檢察署檢察官
    被      告  甲○○
右列被告因偽造文書等案件，經檢察官提起公訴（八十九年度偵緝字第八五四號、第
八五五號），本院判決如左：
    主  文
甲○○無罪。
    理  由
一、公訴意旨略以：被告甲○○（原名陳美鳳）明知自己經濟狀況不佳，並無清償能
    力，竟意圖為自己不法之所有，自任會首，先後於民國八十三年十一月間、八十
    四年十二月間，召集如下二組民間互助會：會期自八十三年十一月二十五日起
    至八十六年七月二十五日止，會員含會首共三十三會，每會新台幣（下同）二萬
    元（下稱甲會）；會期自八十四年十二月十日起至八十八年四月十日止，會員
    含會首共四十一會，每會亦二萬元（下稱乙會）（本院不知公訴人憑何證據，竟
    於起訴書認定被告所召集之互助會為一會，會期自八十一年十一月二十五日起至
    八十六年七月二十五日止，會員三十二人，每會二萬元，顯有誤載），嗣因負債
    累累，無法維持互助會正常運作，即於八十四年五月二十六日，在臺北縣新莊市
    ○○路四十六巷七號，未經戊○同意，偽造其投標之標單冒標，致生損害於戊○
    ；又被告已陷於無資力狀能，猶以詐術向活會會員即告訴人丁○○、丙○、乙○○○、戊○、己○○等會員收取會款，致渠等會員陷於錯誤分別將會款交予被告
    收受用磬，並於八十五年十月間宣布倒會，因認被告涉犯刑法第二百十六條、第
    二百二十條、第二百十條之行使偽造準私文書及同法第三百三十九條第一項之詐
    欺取財二罪嫌云云。
二、按犯罪事實應依證據認定之，無證據不得推定其犯罪事實；又不能證明被告犯罪
    者，應諭知無罪之判決，刑事訴訟法第一百五十四條、第三百零一條第一項分別
    定有明文。
三、本件公訴人認被告甲○○涉犯前揭行使偽造準私文書、詐欺取財二罪嫌，無非係
    以被告於互助會簿上戊○一欄標註於八十四年五月二十六日得標，標金四千六百
    元，惟其復自承戊○於八十五年九月二十五日又以五千八百元得標，足認被告確
    實於八十四年五月二十六日冒戊○之名標會等為其主要論據。訊據被告則堅決否
    認有使行使偽造準私文書及詐欺取財之犯行，並辯稱：雖甲會互助會簿上戊○一
    欄下標註於八十四年五月二十六日得標，標金四千六百元，惟標會後所紀錄之得
    標情形，並未依實際狀況記載，故戊○一欄下之紀錄，非即表示係戊○得標，而
    戊○所參加之互助會為甲會，其實際上係親自於八十五年九月二十五日以五千八
    百元投標並得標，另八十四年五月二十六日當天則係由會員庚○○○（即會單上
    之海產美、阿美）以四千六百元得標，所得會款，伊除給付部分現金外，並簽發
    以林口鄉農會為付款人，發票日均為八十四年五月二十八日，金額各為三十萬元
    、十六萬八千一百元之支票二紙（下稱農會支票二紙）交付以代會款之給付，是
    伊並無冒標互助會之行為；又伊所召集之甲、乙二個互助會均正常進行至八十五
    年九月份（如期給付會款之時間為同年八月份），後因遭會員倒會，始無力繼續
    進行，主觀上自無詐欺之不法意圖等語。經查：
（一）依卷附會員「徐二Ｆ」持有之甲會互助會簿（見偵查卷第四宗第四十頁至第四
      十六頁）所示，會員「阿白（即戊○）」一欄下雖記載「八十四年五月二十六
      日，四千五百元」，惟會員因常未至現場投標，致會單上記載得標情形，不符
      實際標會狀況者，事所常有，如本案告訴人乙○○○所提出之甲會互助會簿（
      見偵查卷第四頁至第五頁），其於「阿白」一欄下卻記載「八十四年八月二十
      五日，四千三百元」，明顯與「徐二樓」之互助會簿所載不同，另告訴人丁○○（以金治名義參加）、丙○（以大姊、二姊名義參加）、乙○○○三人於偵
      審中迭稱渠等現仍為活會，然依告訴人乙○○○所提出之上開甲會互助會簿及
      卷附乙會會單（見偵查卷第一宗第三頁）所載內容，該三位告訴人均已標得會
      款，成為死會，則「徐二樓」持有之甲會互會簿上所記載之得標情形，是否反
      應真實標會狀況，非無可疑﹖究何人於八十四年五月二十六日標得甲會，即有
      探究之必要。茲查：證人庚○○○於本院審理中結證稱：伊有參加被告召集之
      甲會二個，均已得標而為死會等情，其雖另稱得標日期、金額已不復記憶，但
      其中一次得標後，被告曾於約定之三日內正常交付林口鄉農會之支票以代會款
      之給付，經本院提示前揭農會支票二紙予以辨識，又供陳此乃用以給付會款之
      支票，且係於得標後三日內正常給付者等情，據此，足認八十四年五月二十六
      日當天係由庚○○○標得甲會，參諸戊○於偵審中亦供陳：伊只參加甲會一個
      ，於八十五年九月二十五日以五千八百元得標等語，益證被告並未於八十四年
      五月二十六日以「戊○」名義冒標互助會，公訴人僅以「徐二Ｆ」持有之互助
      會簿之記載內容而認定被告冒標互助會，尚屬無據。
（二）次按刑法第三百三十九條第一項詐欺罪之成立，以意圖為自己或第三人不法所
      有，以詐術使人將本人或第三人之物交付為要件。所謂以詐術使人交付，必須
      被詐欺人因其詐術而陷於錯誤，若其所用方法，不能認為詐術，亦不致使人陷
      於錯誤，即不構成該罪，最高法院四十六年台上字第二六０號著有判例；且按
      召集互助會之人，通常其經濟狀況不佳，自不能以其事後倒會即認定向會員收
      取會款之行為構成詐欺罪嫌，仍應視召會之初主觀上是否具有詐欺之不法所有
      意圖及施用詐術為斷。查被告於召集前開甲會、乙會後，雖進行至八十五年十
      月而宣布倒會，然告訴人丁○○、丙○、戊○等人於本院審理時供陳其於八十
      五年八月份之前該二互助會並未聽說有問題，應係均正常進行等情，堪認甲會
      已正常進行一年十個，乙會亦正常進行九個月，在此情況下難謂被告於召集助
      會之初其主觀上即有詐欺之不法所有意圖，其雖事後倒會，仍不能認正常進行
      互助會期間向活會會員收取會款之行為構成詐欺取財罪嫌。
    綜上所述，足見被告上開辯解經核尚屬實情，堪予採信，尚難論以行使造偽造私
    文書及詐欺取財罪嫌。此外，復查無其他積極證據足認被告有何公訴人所指之前
    揭犯行，既不能證明被告犯罪，爰依法諭知其無罪之判決。
據上論斷，應依刑事訴訟法第三百零一條第一項，判決如主文。
本案經檢察官林建中到庭執行職務
中      華      民      國       九十       年     六     月     四     日
                                      臺灣板橋地方法院刑事第三庭
                                          法  官  趙  義  德
右正本證明與原本無異。
如不服本判決應於送達後十日內向本院提出上訴狀。
                                          書記官  張  慧  玲
中      華      民      國       九十       年     六     月    十二    日


司法院資訊處製作；財團法人民間司法改革基金會備份。
